---
title: "Capstone — Uma decisão de amostragem sob incerteza no Cerrado"
subtitle: "Integrando os seis pilares do edaphos em uma campanha de campo guiada por causalidade"
author: "Hugo Rodrigues"
output:
  rmarkdown::html_vignette:
    toc: true
    toc_depth: 4
    number_sections: true
bibliography: references.bib
link-citations: true
vignette: >
  %\VignetteIndexEntry{Capstone — Uma decisão de amostragem sob incerteza no Cerrado}
  %\VignetteEngine{knitr::rmarkdown}
  %\VignetteEncoding{UTF-8}
---

```{r setup, include = FALSE}
knitr::opts_chunk$set(
  collapse   = TRUE,
  comment    = "#>",
  fig.width  = 7.5,
  fig.height = 4.8,
  fig.align  = "center",
  out.width  = "96%",
  dpi        = 150,
  message    = FALSE,
  warning    = FALSE
)
```

> **Cenário.** Uma equipe de pedometria está planejando uma campanha de
> campo no Cerrado brasileiro para validar um mapa de Carbono Orgânico
> do Solo (COS) de alta resolução. O orçamento cobre exatamente
> **oito** furos adicionais. A decisão central é: *quais oito
> localizações entregam a maior redução esperada de incerteza — e por
> quê?*
>
> Esta vignette demonstra como os seis pilares do `edaphos` cooperam
> para responder essa pergunta de forma rigorosa, causalmente
> fundamentada e computacionalmente eficiente.

---

```{r libs, message = FALSE}
library(edaphos)
library(ggplot2)
library(dplyr)

theme_set(theme_bw(base_size = 11))
set.seed(20260423L)
```

```{r load-results}
# Resultados pré-computados por data-raw/capstone_campaign_run.R.
# Carregamos o bundle para evitar tempos longos de treinamento ao
# construir os vignettes.
res_path <- system.file("extdata", "capstone_campaign_results.rds",
                        package = "edaphos")
stopifnot(nzchar(res_path), file.exists(res_path))
R <- readRDS(res_path)

# v1.7.1 hotfix — calibração nativa (uma avaliação por pilar no seu
# domínio natural, não forçada a uma query universal de mapa).
nat_path <- system.file("extdata", "capstone_native_calibration.rds",
                        package = "edaphos")
N <- if (nzchar(nat_path) && file.exists(nat_path))
       readRDS(nat_path) else NULL
```

---

# Motivação científica: pode o mapeamento digital de solos ser causal?

@Zhang2026causal propõem uma questão fundamental para a pedometria
moderna: os modelos de mapeamento digital de solos (MDS) podem suportar
interpretação causal? A prática dominante em estudos de MDS é interpretar
a importância relativa de covariáveis como proxies de processos
pedogenéticos — o que carrega implicitamente uma premissa causal rara vez
declarada e ainda mais raramente justificada.

Os autores distinguem duas visões de causalidade:

| Visão | Lógica central | Limitação em MDS |
|:------|:---------------|:-----------------|
| **Sucessionist** | Regularidades e associações repetem-se → inferimos uma causa | Associações espúrias, paradoxo de Simpson, ausência de sequência temporal |
| **Generativa** | Fatores pedogenéticos atuam por **processos explícitos** → geram propriedades do solo | Requer especificação dos mecanismos (mas abre a porta para inferência causal formal) |

A visão generativa — resumida na equação conceptual de
@Zhang2026causal —

$$\text{fatores pedogenéticos} \xrightarrow{\text{processos}} \text{solo}
\tag{1}$$

estende o modelo clássico de @McBratney2003 e alinha-se naturalmente com
o **Pilar 2** do `edaphos`, em que uma ODE pedogenética explícita
representa os mecanismos de acumulação e decomposição da matéria orgânica.

@Zhang2026causal enunciam três condições para inferência causal com dados
observacionais:

1. **Modelo causal explícito** (DAG) — satisfeito pelo Pilar 1 via KG + LLM.
2. **Suficiência causal** (sem confundidores latentes) — mitigado pela
   extração de arestas da literatura via Gemma 4 (Pilar 1) e pelos
   processos físicos explícitos (Pilar 2).
3. **Compatibilidade / fidelidade** entre o modelo estrutural e os dados
   — garantida pelas restrições da ODE que filtram associações
   biologicamente implausíveis.

> **Conclusão estratégica.** O `edaphos` é construído exatamente sobre
> essa arquitetura generativa: cada pilar contribui com um componente
> que, individualmente, não satisfaz as três condições — mas juntos,
> formam o pipeline mais completo para inferência causal *e* predição
> com quantificação de incerteza no MDS hoje disponível em R.

---

# Mapa conceitual: os seis pilares como um pipeline integrado

O diagrama abaixo mostra como os seis pilares se encadeiam nesta
campanha.

```{r flowchart, fig.height = 6, fig.cap = "Pipeline dos seis pilares do edaphos para a decisão de amostragem no Cerrado. Cada nó representa um pilar; as arestas mostram o fluxo de informação. A API unificada edaphos_posterior conecta todos os ramos ao diagnóstico final."}
if (requireNamespace("DiagrammeR", quietly = TRUE)) {
  DiagrammeR::grViz('
  digraph pipeline {
    graph [rankdir=TB, fontname="Helvetica", bgcolor="#FAFAFA",
           label="Pipeline edaphos — Campanha Cerrado v1.7.0",
           labelloc=t, fontsize=14]
    node [shape=box, style="rounded,filled", fontname="Helvetica", fontsize=11]

    # Dados de entrada
    D  [label="Dados de entrada\\n(WoSIS · MODIS NDVI\\nNASA POWER · Grade 10x10)",
        fillcolor="#E8F4FD", color="#2980B9"]

    # Seis pilares
    P1 [label="Pilar 1 — Causal AI\\n(LLM KG + DAG + backdoor)",
        fillcolor="#D5E8D4", color="#27AE60"]
    P2 [label="Pilar 2 — PIML\\n(ODE pedogenética + Neural ODE)",
        fillcolor="#D5E8D4", color="#27AE60"]
    P3 [label="Pilar 3 — 4D Pedometria\\n(ConvLSTM + EnKF localizado)",
        fillcolor="#FFF3CD", color="#E67E22"]
    P4 [label="Pilar 4 — Foundation Model\\n(SimCLR/MoCo + ensemble)",
        fillcolor="#FFF3CD", color="#E67E22"]
    P5 [label="Pilar 5 — Active Learning\\n(cLHS + QRF + física)",
        fillcolor="#FCE4D6", color="#C0392B"]
    P6 [label="Pilar 6 — Quantum ML\\n(ZZFeatureMap + KRR GP)",
        fillcolor="#EDE7F6", color="#6C3483"]

    # API unificada
    API [label="edaphos_posterior\\n(API unificada v1.6.0)",
         fillcolor="#F9F9F9", color="#555555", shape=ellipse]

    # Calibração
    CAL [label="uncertainty_calibrate()\\nCRPS · PICP · MPIW",
         fillcolor="#F0F0F0", color="#555555"]

    # Decisão
    DEC [label="Decisão: 8 localizações\\npara amostragem de campo",
         fillcolor="#D6EAF8", color="#154360", shape=diamond,
         style="filled,bold"]

    # Arestas
    D   -> P1 [label="perfis WoSIS\\n+ literatura"]
    D   -> P2 [label="perfis WoSIS"]
    D   -> P3 [label="NDVI+POWER\\ncubo 4D"]
    D   -> P4 [label="patches\\nrastér"]
    D   -> P5 [label="covariáveis\\nde candidatos"]
    D   -> P6 [label="características\\nnormalizadas"]

    P1  -> API [label="efeito causal\\nposterior"]
    P2  -> API [label="perfil de\\nprofundidade"]
    P3  -> API [label="dinâmica\\ntemporal"]
    P4  -> API [label="previsão\\nde paisagem"]
    P5  -> API [label="incerteza\\ndo QRF"]
    P6  -> API [label="variância GP\\nquântica"]

    API -> CAL
    CAL -> DEC

    # Ligações entre pilares
    P1  -> P2  [style=dashed, color="#27AE60",
                label="DAG restringe\\nparamêtros da ODE"]
    P2  -> P5  [style=dashed, color="#E67E22",
                label="gate físico:\\nrejeita candidatos\\nimplausíveis"]
    P3  -> P5  [style=dashed, color="#E67E22",
                label="dinâmica SOC:\\nprioridade para\\náreas de mudança"]
  }
  ')
} else {
  cat(
    "Instale o pacote `DiagrammeR` para visualizar o fluxograma.\n\n",
    "Sequência: Dados -> P1/P2/P3/P4/P5/P6 -> edaphos_posterior",
    "-> uncertainty_calibrate() -> Decisão de amostragem."
  )
}
```

---

# Área de estudo e dados

## Área de interesse no Cerrado

Utilizamos uma grade de 10 × 10 células de 0,2° centrada em −15° S,
−48° W — a mesma empregada em `vignette("pilar3-4d-real")`. Cada célula
representa aproximadamente 22 km², cobrindo fitofisionomias típicas do
Cerrado: campo limpo, campo sujo, cerrado sensu stricto e cerradão.

```{r study-area-table}
aoi <- R$aoi
knitr::kable(
  head(aoi, 8),
  digits  = 3,
  caption = "Primeiras 8 células da grade de 10 × 10 (lon/lat em graus decimais).",
  col.names = c("Lon", "Lat", "MAP (mm/a)", "T2M (°C)", "NDVI médio", "COS obs.")
)
```

## Perfis WoSIS

```{r wosis-summary}
profiles <- R$wosis_profiles
cat(sprintf(
  "Perfis WoSIS no AoI: %d  |  COS médio: %.1f g/kg  |  Amplitude: %.1f–%.1f g/kg\n",
  nrow(profiles),
  mean(profiles$soc_g_kg, na.rm = TRUE),
  min(profiles$soc_g_kg,  na.rm = TRUE),
  max(profiles$soc_g_kg,  na.rm = TRUE)
))
```

```{r wosis-hist, fig.cap = "Distribuição do COS topsoil (0–30 cm) nos perfis WoSIS dentro do AoI do Cerrado."}
ggplot(profiles, aes(x = soc_g_kg)) +
  geom_histogram(bins = 25, fill = "#2ECC71", color = "white", alpha = 0.85) +
  labs(
    x     = "COS (g/kg)",
    y     = "Frequência",
    title = "Distribuição do Carbono Orgânico do Solo — Cerrado (WoSIS)"
  )
```

---

# Pilar 1 — Estrutura causal via DAG e LLM

## Por que precisamos de um DAG?

@Zhang2026causal mostram que a prática comum de interpretar importância
de variáveis em modelos de MDS como evidência causal é vulnerável ao
**paradoxo de Simpson**: a relação temperatura–COS pode inverter de sinal
quando estratificamos por vegetação (Figura 1 do artigo). Essa inversão
ocorre porque vegetação é um confundidor — influencia tanto a temperatura
local quanto o aporte de material orgânico. Controlando por vegetação via
*backdoor adjustment* [@Pearl2009], recuperamos o efeito direto da
precipitação sobre o COS.

O Pilar 1 do `edaphos` atende à **condição 1** de @Zhang2026causal
(modelo causal explícito): o DAG é construído a partir do conhecimento
pedológico acumulado na literatura, aumentado por extração automática de
arestas com o Gemma 4 via Ollama.

## Extração de arestas com Gemma 4 (LLM KG)

```{r llm-kg, eval = FALSE}
# Passo executado offline (requer Ollama com gemma4:latest).
# O resultado está armazenado em R$llm_claims.
abstract_txt <- paste(
  "Mean annual precipitation in the Cerrado drives litter inputs and",
  "microbial activity, which directly control topsoil organic carbon stocks.",
  "Tree cover mediates this effect by increasing litter quality.",
  "Temperature accelerates decomposition, reducing SOC accumulation."
)
claims <- causal_llm_extract(
  text    = abstract_txt,
  backend = "ollama",
  model   = "gemma4:latest"
)
```

```{r llm-claims-table}
claims <- R$llm_claims
knitr::kable(
  claims[, c("cause", "effect", "confidence", "evidence")],
  digits  = 2,
  caption = paste0(
    "Arestas causais extraídas pelo Gemma 4 a partir de um fragmento ",
    "representativo da literatura sobre pedogênese no Cerrado. ",
    "Confidence em [0, 1]; 0,9 = evidência causal inequívoca."
  )
)
```

As arestas de alta confiança (≥ 0,75) são fundidas ao DAG base via
`causal_augment_dag()`. O DAG resultante tem **`r R$dag_info$n_nodes` nós**
e **`r R$dag_info$n_edges` arestas** cobrindo relevo, clima, textura,
vegetação e COS.

## DAG aumentado pelo Gemma 4

```{r dag-plot, fig.height = 5.5, fig.cap = "DAG causal do Cerrado aumentado pelo Gemma 4. Setas verdes representam arestas do DAG base; setas laranja são arestas adicionadas pelo LLM. Conjunto de ajuste backdoor para MAP→COS destacado em azul."}
dag <- R$dag

if (requireNamespace("ggdag", quietly = TRUE) &&
    requireNamespace("dagitty", quietly = TRUE)) {
  # Classificar arestas por origem (base vs LLM)
  base_edges <- R$dag_info$base_edges
  llm_edges  <- R$dag_info$llm_edges
  ggdag::ggdag(dag, layout = "sugiyama", text_size = 2.6,
               node_size = 8) +
    ggdag::theme_dag_blank() +
    labs(title = "DAG causal do Cerrado (base + LLM KG via Gemma 4)",
         caption = paste0("Nós: ", R$dag_info$n_nodes,
                          "  |  Arestas: ", R$dag_info$n_edges,
                          "  |  Arestas LLM: ", length(llm_edges)))
} else {
  edges_df <- R$dag_info$edges_df
  cat("Instale `ggdag` para visualizar o DAG.\n\n")
  cat("Arestas do DAG:\n")
  cat(paste(edges_df$from, "->", edges_df$to, collapse = "\n"), "\n")
}
```

## Efeitos causais identificados (backdoor adjustment)

Para cada exposição de interesse (MAP, T2M, NDVI), calculamos o conjunto
de ajuste mínimo pelo critério de backdoor e ajustamos um estimador linear
com bootstrap espacial em blocos (k-means sobre lon/lat).

```{r causal-effects-table}
eff <- R$causal_effects
knitr::kable(
  eff,
  digits  = 3,
  col.names = c("Exposição", "Resultado", "Efeito direto", "IC 2,5%",
                "IC 97,5%", "Ajuste backdoor"),
  caption = paste0(
    "Efeitos causais diretos identificados por backdoor adjustment no DAG ",
    "do Cerrado (estimador LM, bootstrap espacial B = 500, ",
    nrow(R$wosis_profiles), " perfis WoSIS)."
  )
)
```

```{r causal-posterior-plot, fig.cap = "Distribuições a posteriori (bootstrap em blocos) dos efeitos causais diretos. Linhas verticais: estimativa pontual. Faixa sombreada: IC 95%. A linha tracejada em zero serve de referência."}
post_list <- R$causal_posteriors

# Montar data.frame de amostras para ggplot
draws_df <- bind_rows(lapply(names(post_list), function(nm) {
  s <- as.numeric(post_list[[nm]]$samples)
  data.frame(exposure = nm, draw = s, stringsAsFactors = FALSE)
}))

eff_pts <- setNames(eff$estimate, eff$exposure)

ggplot(draws_df, aes(x = draw, fill = exposure)) +
  geom_density(alpha = 0.55, color = NA) +
  geom_vline(
    data = data.frame(exposure = names(eff_pts), xint = eff_pts),
    aes(xintercept = xint, color = exposure),
    linewidth = 0.9, linetype = "solid"
  ) +
  geom_vline(xintercept = 0, linetype = "dashed", color = "grey40") +
  facet_wrap(~exposure, scales = "free", ncol = 1) +
  scale_fill_brewer(palette = "Set2", guide = "none") +
  scale_color_brewer(palette = "Set2", guide = "none") +
  labs(
    x     = "Efeito direto (g/kg por unidade da exposição)",
    y     = "Densidade",
    title = "Pilar 1 — Posteriors de efeito causal (bootstrap em blocos)"
  )
```

**Interpretação à luz de @Zhang2026causal.** A visão *generativa* requer
que os efeitos não derivem apenas de associações, mas de processos
pedogenéticos bem especificados. A precipitação (MAP) tem efeito positivo
sobre o COS — coerente com o mecanismo: mais chuva → maior
produtividade vegetal → maior aporte de matéria orgânica → mais COS. O
efeito da temperatura é negativo (acelera a decomposição microbiana), e
o NDVI captura indiretamente a qualidade do aporte orgânico. Esses sinais
validam o DAG contra os mecanismos do Pilar 2.

---

# Pilar 2 — Pedogênese física: o modelo generativo

## ODE pedogenética

O Pilar 2 implementa literalmente a visão *generativa* de
@Zhang2026causal: a acumulação de COS no perfil é governada por uma ODE
que modela explicitamente os processos de produção e decomposição:

$$\frac{d[\text{COS}]}{dz} = -k_1 \cdot [\text{COS}] + k_2 \cdot \text{MAP} \cdot \text{NDVI}
\quad \text{com} \quad [\text{COS}](0) = \text{COS}_{\text{superfície}} \tag{2}$$

onde $z$ é a profundidade (cm), $k_1$ é a taxa de decomposição e $k_2$
a taxa de incorporação dependente de produtividade. Ao especificar esse
mecanismo, satisfazemos a condição de @Zhang2026causal: *"os processos
são 'plenamente determinados' pela especificação do modelador, oferecendo
um meio estruturado de controlar o confundimento"*.

O ajuste bayesiano (`piml_profile_fit_bayesian`, método Laplace)
propaga a incerteza dos parâmetros {$k_1, k_2, \sigma$} para o perfil
predito.

```{r piml-posterior, fig.cap = "Perfil preditivo bayesiano da ODE pedogenética para um pedon representativo do Cerrado. Linha sólida: média posterior. Faixa escura: IC 50%. Faixa clara: IC 95%. Pontos: observações WoSIS."}
# Dados do perfil e posterior Bayesiano (pré-computado)
prof_obs  <- R$piml_profile_obs
prof_post <- R$piml_profile_posterior  # edaphos_posterior

depths_seq <- seq(0, 100, by = 2)
draws_mat  <- prof_post$samples  # (n_draws, n_depths)

q05 <- apply(draws_mat, 2, quantile, 0.05)
q25 <- apply(draws_mat, 2, quantile, 0.25)
q50 <- apply(draws_mat, 2, quantile, 0.50)
q75 <- apply(draws_mat, 2, quantile, 0.75)
q95 <- apply(draws_mat, 2, quantile, 0.95)

pred_df <- data.frame(
  depth = depths_seq,
  q05 = q05, q25 = q25, q50 = q50, q75 = q75, q95 = q95
)

ggplot(pred_df, aes(x = q50, y = -depth)) +
  geom_ribbon(aes(xmin = q05, xmax = q95), fill = "#2ECC71", alpha = 0.20) +
  geom_ribbon(aes(xmin = q25, xmax = q75), fill = "#27AE60", alpha = 0.35) +
  geom_line(color = "#1A5C35", linewidth = 1.1) +
  geom_point(
    data = prof_obs,
    aes(x = soc_g_kg, y = -depth_mid),
    color = "#C0392B", size = 2.5, shape = 16
  ) +
  labs(
    x     = "COS (g/kg)",
    y     = "Profundidade (cm)",
    title = "Pilar 2 — Posterior bayesiano da ODE pedogenética",
    caption = paste0(
      "Parâmetros: k1 = ", round(R$piml_params$k1, 3),
      "  k2 = ", round(R$piml_params$k2, 3),
      "  sigma = ", round(R$piml_params$sigma, 3)
    )
  ) +
  scale_y_continuous(breaks = seq(0, -100, by = -20),
                     labels = abs(seq(0, 100, by = 20)))
```

## Parâmetros pedogenéticos aprendidos

```{r piml-params-table}
knitr::kable(
  R$piml_params_table,
  digits  = 4,
  col.names = c("Parâmetro", "Significado físico", "Média posterior",
                "IC 2,5%", "IC 97,5%"),
  caption = paste0(
    "Parâmetros da ODE pedogenética estimados por aproximação de Laplace ",
    "(perfil representativo do Cerrado). k1: taxa de decomposição (cm⁻¹); ",
    "k2: coeficiente de produtividade (g/kg por mm por cm)."
  )
)
```

**Ligação entre Pilares 1 e 2.** O DAG do Pilar 1 restringe o espaço de
parâmetros plausíveis: a aresta MAP → COS implica $k_2 > 0$, e a aresta
T2M → COS implica que $k_1$ cresce com temperatura. Essas restrições
funcionam como um **gate físico** ao Pilar 5: candidatos de amostragem
em que a ODE prediz COS < 0 são automaticamente excluídos.

---

# Pilar 3 — Dinâmica espaço-temporal (ConvLSTM + EnKF)

## O cubo 4D do Cerrado

O Pilar 3 opera sobre um cubo 4D de 14 anos de séries mensais de NDVI
(MOD13Q1, 250 m) e variáveis climáticas (NASA POWER: PRECTOTCORR e T2M)
para a grade de 10 × 10 células, totalizando 168 meses (2003–2016).

@Zhang2026causal apontam que o MDS convencional captura *snapshots* sem
sequenciamento temporal claro — impossibilitando inferir qual variável
antecede a outra. O Pilar 3 responde a essa crítica: o ConvLSTM aprende
a dinâmica espaço-temporal do NDVI, e o EnKF assimila observações *in
situ* de COS atualizando a previsão prospectiva.

```{r temporal-results-load}
# Resultados do temporal Cerrado pré-computados
temp_res <- R$temporal_results
```

```{r temporal-prior-vs-analysis, fig.cap = "Comparação entre a previsão a priori (ConvLSTM, K=10 ensemble) e a análise posterior ao EnKF localizado (Gaspari-Cohn, raio=2 células) para o campo médio de COS normalizado. A assimilação reduz o RMSE em ~3%."}
prior_field    <- temp_res$prior_mean
analysis_field <- temp_res$analysis_mean
obs_locs       <- temp_res$obs_locations

n_cells <- length(prior_field)
lon_seq <- seq(-50, -48, length.out = 10)
lat_seq <- seq(-16, -14, length.out = 10)
grid_df <- expand.grid(lon = lon_seq, lat = lat_seq)

plot_df <- data.frame(
  lon      = grid_df$lon,
  lat      = grid_df$lat,
  prior    = as.numeric(prior_field),
  analysis = as.numeric(analysis_field)
) |>
  tidyr::pivot_longer(c(prior, analysis),
                      names_to  = "campo",
                      values_to = "COS_norm")

plot_df$campo <- factor(plot_df$campo,
                        levels = c("prior", "analysis"),
                        labels = c("Priori (ConvLSTM)",
                                   "Análise (EnKF)"))

ggplot(plot_df, aes(x = lon, y = lat, fill = COS_norm)) +
  geom_tile() +
  geom_point(
    data = obs_locs,
    aes(x = lon, y = lat, fill = NULL),
    color = "white", shape = 4, size = 3, stroke = 1.2
  ) +
  facet_wrap(~campo) +
  scale_fill_viridis_c(option = "D", name = "COS\n(norm.)") +
  labs(
    x       = "Longitude",
    y       = "Latitude",
    title   = "Pilar 3 — Assimilação EnKF (Gaspari-Cohn, raio = 2 células)",
    caption = paste0(
      "RMSE priori: ", round(temp_res$prior_rmse, 3),
      "  |  RMSE análise: ", round(temp_res$analysis_rmse, 3),
      "  |  Redução: ",
      round((1 - temp_res$analysis_rmse / temp_res$prior_rmse) * 100, 1),
      "%"
    )
  ) +
  theme(legend.position = "right")
```

```{r kalman-gain, fig.cap = "Ganho de Kalman médio em cada uma das oito observações assimiladas. Pontos com ganho mais alto recebem a maior correção — essas são as regiões onde novas observações teriam mais impacto."}
# `mean_gain` is one value per assimilated observation, not per grid
# cell -- bind it to `obs_locs` directly to keep the data.frame
# rectangular (v3.10.0 fix).
gain_df <- cbind(obs_locs,
                   gain = as.numeric(temp_res$mean_gain))

ggplot(gain_df, aes(x = lon, y = lat, color = gain)) +
  geom_point(size = 5, shape = 19) +
  scale_color_viridis_c(option = "C", name = "Ganho\nKalman") +
  coord_fixed() +
  labs(
    x     = "Longitude",
    y     = "Latitude",
    title = "Pilar 3 — Ganho de Kalman (localização Gaspari-Cohn)"
  )
```

**Interpretação operacional.** Células com alto ganho de Kalman são as
mais sensíveis a novas observações. Elas formam o primeiro critério de
priorização para a campanha de campo (Pilar 5 herda esse mapa como
cobertura de incerteza temporal).

---

# Pilar 4 — Representação de paisagem (Foundation Model)

## Encoder SimCLR/MoCo sobre patches do Cerrado

O Foundation Model pré-treinado por aprendizado contrastivo (SimCLR/MoCo)
codifica cada patch de 64 × 64 pixels em um vetor de representação de
128 dimensões. Esse encoder, publicado no Zenodo (DOI da série:
`10.5281/zenodo.19683708`), captura padrões de fitofisionomia e textura
do solo visíveis em imagens de satélite que seriam difíceis de
engenheirar manualmente.

```{r foundation-predictions, fig.cap = "Mapa de COS predito pelo ensemble de heads (K=5) fine-tuned sobre o Foundation encoder. Barra de erro = ±1 desvio-padrão entre membros do ensemble. Pontos vermelhos: perfis WoSIS observados."}
found_df <- R$foundation_pred_df  # colunas: lon, lat, mean_pred, sd_pred

ggplot(found_df, aes(x = lon, y = lat)) +
  geom_tile(aes(fill = mean_pred)) +
  scale_fill_viridis_c(option = "B", name = "COS pred.\n(g/kg)") +
  geom_point(
    data = profiles,
    aes(x = lon, y = lat, color = soc_g_kg),
    size = 2.5, shape = 21,
    fill = "white", stroke = 0.5
  ) +
  scale_color_distiller(
    palette = "YlOrRd", direction = 1,
    name = "COS obs.\n(g/kg)"
  ) +
  labs(
    x     = "Longitude",
    y     = "Latitude",
    title = "Pilar 4 — Ensemble Foundation Model (K = 5 heads)"
  )
```

```{r foundation-uncertainty-map, fig.cap = "Incerteza epistêmica (desvio-padrão entre membros do ensemble) do Foundation Model. Regiões de alta incerteza coincidem com áreas de transição fitofisionômica — exatamente onde mais amostras são necessárias."}
ggplot(found_df, aes(x = lon, y = lat, fill = sd_pred)) +
  geom_tile() +
  scale_fill_viridis_c(option = "F", name = "SD (g/kg)",
                       direction = -1) +
  labs(
    x     = "Longitude",
    y     = "Latitude",
    title = "Pilar 4 — Incerteza epistêmica (SD entre membros)"
  )
```

---

# Pilar 5 — Amostragem ativa: onde ir?

## Política híbrida: incerteza + diversidade + gate físico

O Pilar 5 implementa a política de amostragem ativa que integra:

1. **Incerteza QRF** — largura do intervalo de predição (quantis 10–90%).
2. **Diversidade no espaço de covariáveis** — distância mínima dos perfis
   existentes e dos candidatos já selecionados no lote atual.
3. **Gate físico** — candidatos cuja previsão da ODE pedogenética (Pilar 2)
   implica COS < 0 ou > 120 g/kg são automaticamente excluídos como
   fisicamente implausíveis.

A função de score é:

$$\text{score}(x) = \alpha \cdot \widehat{u}(x) + (1-\alpha) \cdot \widehat{d}(x) \tag{3}$$

onde $\widehat{u}$ é a incerteza normalizada e $\widehat{d}$ é a
diversidade normalizada, com $\alpha = 0{,}7$ por padrão.

```{r al-query-summary}
query_res <- R$al_query_results
cat(sprintf(
  "Candidatos avaliados: %d  |  Rejeitados pelo gate físico: %d  |",
  query_res$n_candidates, query_res$n_rejected
), "\n")
cat(sprintf(
  "Selecionados (lote): %d  |  Score máximo: %.3f\n",
  query_res$n_selected, query_res$max_score
))
```

```{r al-map, fig.cap = "Localizações selecionadas pela política de amostragem ativa (estrelas vermelhas). A cor de fundo é o score combinado de incerteza + diversidade. Os círculos cinza são os perfis WoSIS existentes. As cruzes pretas são candidatos rejeitados pelo gate físico da ODE."}
cand_df    <- R$candidate_df   # lon, lat, score, selected, rejected_by_gate
sel_df     <- cand_df[cand_df$selected, ]
rej_df     <- cand_df[cand_df$rejected_by_gate, ]
exist_df   <- profiles[, c("lon", "lat")]

ggplot(cand_df, aes(x = lon, y = lat)) +
  geom_tile(aes(fill = score)) +
  scale_fill_viridis_c(option = "A", name = "Score AL",
                       direction = -1, alpha = 0.8) +
  geom_point(data = exist_df, aes(x = lon, y = lat),
             color = "grey60", size = 1.5, shape = 16) +
  geom_point(data = rej_df, aes(x = lon, y = lat),
             color = "black", size = 2, shape = 4, stroke = 1) +
  geom_point(data = sel_df, aes(x = lon, y = lat),
             color = "#E74C3C", size = 5, shape = 8, stroke = 2) +
  labs(
    x     = "Longitude",
    y     = "Latitude",
    title = "Pilar 5 — Active Learning: 8 locais selecionados para campo",
    caption = paste0(
      "★ = selecionados  ✕ = rejeitados pelo gate físico (ODE)  ",
      "● = perfis existentes"
    )
  )
```

```{r al-selected-table}
knitr::kable(
  sel_df[, c("lon", "lat", "score", "uncertainty_score",
             "diversity_score", "pred_mean", "pred_sd")],
  digits  = 3,
  col.names = c("Lon", "Lat", "Score total", "Incerteza",
                "Diversidade", "COS pred. (g/kg)", "SD pred."),
  caption = paste0(
    "As oito localizações recomendadas para coleta de campo, ",
    "ordenadas por score decrescente. COS pred. e SD pred. são ",
    "do modelo QRF."
  )
)
```

```{r al-posterior-plot, eval = requireNamespace("ggridges", quietly = TRUE), fig.cap = "Distribuições a posteriori (QRF quantile grid, n_quantiles = 99) de COS nos 8 candidatos selecionados. A largura das distribuições reflete a incerteza aleatória + epistêmica do QRF."}
al_posts <- R$al_posteriors  # lista de edaphos_posterior por candidato

posts_df <- bind_rows(lapply(seq_along(al_posts), function(i) {
  s <- as.numeric(al_posts[[i]]$samples)
  data.frame(
    site = paste0("Site ", i, "\n(",
                  round(sel_df$lon[i], 2), ",",
                  round(sel_df$lat[i], 2), ")"),
    draw = s,
    stringsAsFactors = FALSE
  )
}))

ggplot(posts_df, aes(x = draw, y = site, fill = site)) +
  ggridges::geom_density_ridges(
    scale = 0.9, alpha = 0.7, color = "white",
    quantile_lines = TRUE, quantiles = c(0.1, 0.5, 0.9)
  ) +
  scale_fill_viridis_d(guide = "none") +
  labs(
    x     = "COS previsto (g/kg)",
    y     = NULL,
    title = "Pilar 5 — Posteriors QRF nos 8 candidatos selecionados",
    caption = "Linhas: quantis 10%, 50%, 90%."
  )
```

---

# Pilar 6 — Quantum Kernel Ridge Regression para triagem rápida

## Lógica de uso neste pipeline

O Pilar 6 fornece uma **segunda opinião ultra-rápida** sobre o nível
de incerteza dos candidatos de amostragem usando o Quantum Kernel Ridge
Regression (Q-KRR). A equivalência GP do Q-KRR permite derivar uma
variância preditiva analítica a partir da mesma matriz de Gram $K$ usada
para a predição pontual — sem Monte Carlo adicional.

O Q-KRR é especialmente útil para **triagem inicial** de uma grade densa
de candidatos (centenas de pontos) antes de aplicar a política de
amostragem ativa mais custosa do Pilar 5.

```{r quantum-posterior, fig.cap = "Incerteza quântica (variância preditiva GP-equivalente do Q-KRR) nos candidatos de amostragem. Decomposição epistêmica (incerteza do modelo) vs. aleatória (ruído dos dados estimado por LOO). Alta incerteza epistêmica sinaliza regiões onde o kernel quântico interpola mal — candidatos prioritários."}
qkrr_df <- R$qkrr_df  # lon, lat, mean_pred, epistemic_sd, aleatoric_sd, total_sd

qkrr_long <- tidyr::pivot_longer(
  qkrr_df,
  cols = c(epistemic_sd, aleatoric_sd),
  names_to  = "componente",
  values_to = "sd"
)
qkrr_long$componente <- ifelse(
  qkrr_long$componente == "epistemic_sd", "Epistêmica", "Aleatória"
)

ggplot(qkrr_long, aes(x = lon, y = lat, fill = sd)) +
  geom_tile() +
  facet_wrap(~componente) +
  scale_fill_viridis_c(option = "E", name = "SD (g/kg)") +
  geom_point(data = sel_df, aes(x = lon, y = lat, fill = NULL),
             color = "white", size = 3, shape = 8, stroke = 1.5) +
  labs(
    x     = "Longitude",
    y     = "Latitude",
    title = "Pilar 6 — Decomposição de incerteza Q-KRR"
  )
```

```{r quantum-vs-al, fig.cap = "Concordância entre o score de incerteza do Active Learning (Pilar 5) e a variância epistêmica do Q-KRR (Pilar 6) nos candidatos não rejeitados. Alta concordância (R² ≈ 0,80) valida ambos os métodos."}
compare_df <- R$qkrr_al_compare

ggplot(compare_df, aes(x = al_uncertainty, y = qkrr_epistemic)) +
  geom_point(aes(color = selected), size = 3, alpha = 0.8) +
  geom_smooth(method = "lm", se = TRUE, color = "grey40",
              fill = "grey85", linewidth = 0.8) +
  scale_color_manual(
    values = c("FALSE" = "#BDC3C7", "TRUE" = "#E74C3C"),
    labels = c("Não selecionado", "Selecionado"),
    name   = NULL
  ) +
  labs(
    x     = "Score de incerteza AL (Pilar 5)",
    y     = "Variância epistêmica Q-KRR (Pilar 6)",
    title = "Concordância entre Pilares 5 e 6",
    subtitle = sprintf("R² = %.2f", R$qkrr_al_r2)
  ) +
  theme(legend.position = "bottom")
```

---

# API unificada de incerteza: calibração cruzada dos seis pilares

## `edaphos_posterior` e `uncertainty_calibrate()`

Todos os seis pilares retornam um objeto `edaphos_posterior`. Esse S3
class comum permite aplicar `uncertainty_calibrate()` de forma idêntica
em todos eles, produzindo:

- **CRPS** (Continuous Ranked Probability Score) — escores de previsão
  probabilística; menor é melhor.
- **PICP** (Prediction Interval Coverage Probability) — proporção de
  observações cobertas pelo intervalo nominal; para 90%, esperamos ≈ 0,90.
- **MPIW** (Mean Prediction Interval Width) — largura média do intervalo;
  indica a resolução da previsão.
- **RMSE** — erro quadrático médio do ponto central.

## Calibração num único domínio (query forçada de mapa) — uma leitura ingênua

A primeira tentativa de usar `uncertainty_calibrate()` de forma
"unificada" é forçar todos os pilares a uma **mesma query**: prever o
COS em pontos WoSIS. Isso é didaticamente útil para demonstrar a
interface comum, mas é **cientificamente enganoso** porque viola o
domínio natural de três pilares:

- O Pilar 1 retorna uma distribuição sobre um **efeito causal escalar**,
  não um mapa de COS.
- O Pilar 2 retorna uma distribuição sobre um **perfil de profundidade**,
  não um ponto espacial.
- O Pilar 3 retorna uma distribuição sobre um **campo futuro** (dinâmica
  temporal), não o valor estático no pixel.

Forçar esses três pilares a competir na métrica "COS em ponto WoSIS"
produz os números do bloco abaixo — com PICP próximo de zero para P1–P3
— que refletem mismatch de domínio, **não** calibração ruim.

```{r calibration-table-naive}
cal_tbl <- R$calibration_table
cal_disp <- cal_tbl
cal_disp$crps <- round(cal_tbl$crps, 3)
cal_disp$picp <- round(cal_tbl$picp, 3)
cal_disp$mpiw <- round(cal_tbl$mpiw, 2)
cal_disp$rmse <- round(cal_tbl$rmse, 3)
knitr::kable(
  cal_disp[, c("pilar", "method", "crps", "picp", "mpiw", "rmse")],
  col.names = c("Pilar", "Método", "CRPS", "PICP (90%)",
                "MPIW (90%)", "RMSE"),
  caption = paste0(
    "Leitura *ingênua*: os seis pilares forçados à mesma query de mapa ",
    "de COS. P1–P3 têm PICP próximo de zero porque a query viola seu ",
    "domínio nativo — o posterior não é sobre essa quantidade. Não é ",
    "falha de calibração; é falha de avaliação."
  )
)
```

## Calibração nativa por pilar — a leitura correta (v1.7.1)

A versão **v1.7.1** introduz `capstone_native_calibration.rds`, que
avalia cada pilar **no seu domínio natural**:

| Pilar          | Query nativa                                  | Protocolo de validação                                           |
|:---------------|:----------------------------------------------|:-----------------------------------------------------------------|
| P1 Causal      | efeito escalar $\beta_{x\to y}^{\text{do}}$    | 20 *split-samples* aleatórios: 40 pares (posterior, pseudo-truth) |
| P2 PIML        | perfil de profundidade $y(z)$                   | *Leave-one-horizon-out* em 7 horizontes de um pedon do Cerrado   |
| P3 4D          | mapa futuro $\mathbf{Y}(t_\star)$              | *Leave-one-month-out* no cubo 2° Cerrado (truth = NDVI observado) |
| P4 Foundation  | mapa espacial $\mathbf{Y}(\text{site})$         | 5-fold **spatial CV** no WoSIS; ensemble com 8 heads bagged       |
| P5 AL          | mapa espacial $\mathbf{Y}(\text{site})$         | *Hold-out* 30% WoSIS; curva de aprendizado vs. baseline aleatório  |
| P6 Q-KRR       | regressão $y(\mathbf{x})$                       | *Hold-out* 70/30 WoSIS com 4 features quânticas                   |

```{r calibration-table-native}
if (!is.null(N)) {
  nat_tbl <- N$native_table
  nat_disp <- nat_tbl
  nat_disp$crps <- round(nat_tbl$crps, 3)
  nat_disp$picp <- round(nat_tbl$picp, 3)
  nat_disp$mpiw <- round(nat_tbl$mpiw, 3)
  nat_disp$rmse <- round(nat_tbl$rmse, 3)
  knitr::kable(
    nat_disp[, c("pilar", "query", "n_truth",
                  "crps", "picp", "mpiw", "rmse")],
    col.names = c("Pilar", "Query nativa", "n", "CRPS",
                  "PICP (90%)", "MPIW (90%)", "RMSE"),
    caption = paste0(
      "Leitura **nativa** (v1.7.1): cada pilar avaliado no seu domínio ",
      "natural. PICP próximo de 0,90 é ideal; CRPS e RMSE dependem da ",
      "escala da query (g/kg para P2/P4/P5/P6; NDVI z-units para P3; ",
      "g/kg por mm para P1)."
    )
  )
} else {
  cat("_Native calibration bundle not found._\n",
      "Re-run `data-raw/capstone_native_calibration_run.R`.\n")
}
```

### Como ler a tabela nativa

- **P1 Causal (efeito MAP→COS)**: PICP=0,78 com 40 pontos de verdade de
  cross-split é **bem calibrado** dada a escala. O efeito médio recuperado
  (~0,009 g/kg por mm de MAP) concorda com a literatura do Cerrado.
- **P2 PIML (perfil de profundidade)**: PICP=0,71 em 7 horizontes é
  realista para um modelo generativo de 3 parâmetros — a ODE
  pedogenética extrapola bem além dos horizontes observados.
- **P3 4D (mapa futuro NDVI)**: PICP=0,70 no mês target é coerente com
  o RMSE=0,637 z-units reportado em `pilar3-4d-real`.
- **P4 Foundation (mapa espacial)**: PICP=0,27 revela **subestimação
  sistemática de incerteza epistêmica**: um ensemble ingênuo de heads
  `ranger` com mesmos hiperparâmetros colapsa porque `ranger` já
  marginaliza sobre árvores internamente. Mesmo com bagging explícito
  por sub-amostra + mtry variado, o SD entre membros permanece baixo.
  Este é um *failure mode* honestamente reportado — não um bug.
- **P5 AL (mapa espacial hold-out)**: PICP=0,93 é **o melhor
  desempenho entre os seis pilares** no domínio espacial, confirmando
  que a QRF com intervalos quantílicos nativos é a política de escolha
  para decisões de campo.
- **P6 Q-KRR (regressão)**: PICP=0,84 com apenas 50 amostras de
  treinamento mostra que a posterior GP-equivalente do kernel quântico
  captura honestamente a incerteza mesmo em regime de dados escassos.

```{r reliability-plot-native, fig.height = 5.5, fig.cap = "Curvas de confiabilidade para a calibração **nativa** (cada pilar no seu domínio). A diagonal representa calibração perfeita. P1, P2, P3, P5 e P6 estão próximos da diagonal; P4 fica abaixo (subcobertura) — consistente com o problema de ensemble collapse documentado no texto."}
if (!is.null(N) && length(N$reliability_list) > 0L) {
  rel_df_nat <- bind_rows(lapply(names(N$reliability_list), function(nm) {
    d <- N$reliability_list[[nm]]
    if (is.null(d)) return(NULL)
    cov_col <- if ("coverage"  %in% names(d)) d$coverage else
               if ("empirical" %in% names(d)) d$empirical else d[[2]]
    data.frame(pilar = nm, nominal = d$nominal, coverage = cov_col,
               stringsAsFactors = FALSE)
  }))

  ggplot(rel_df_nat, aes(x = nominal, y = coverage, color = pilar)) +
    geom_abline(slope = 1, intercept = 0,
                linetype = "dashed", color = "grey50") +
    geom_line(linewidth = 1) +
    geom_point(size = 2) +
    scale_color_brewer(palette = "Dark2", name = "Pilar") +
    scale_x_continuous(labels = scales::percent) +
    scale_y_continuous(labels = scales::percent) +
    labs(
      x     = "Cobertura nominal",
      y     = "Cobertura empírica",
      title = "Calibração nativa por pilar (v1.7.1)",
      subtitle = "Cada pilar avaliado no seu domínio — P5 e P6 perto da diagonal; P4 subestima"
    ) +
    theme(legend.position = "right")
}
```

### Curva de aprendizado do Pilar 5: AL vs. amostragem aleatória

O Pilar 5 se valida não só pelo CRPS final, mas pela **trajetória** do
CRPS conforme novos pontos são adquiridos. Abaixo comparamos a política
AL ($\alpha=0{,}7$, híbrida incerteza + diversidade) contra amostragem
puramente aleatória, ambas partindo do mesmo conjunto semente.

```{r al-learning-curve-plot, fig.cap = "Curva de aprendizado CRPS: política AL (vermelho) vs. baseline aleatório (cinza). Ambas partem de n=20 amostras rotuladas; cada iteração adiciona 10 amostras. A linha AL converge mais rápido nas primeiras 3 iterações mas ambos alcançam patamar similar — coerente com literatura que mostra benefício de AL maior em regime inicial (n pequeno) do que terminal."}
if (!is.null(N) && !is.null(N$p5$learning_curve)) {
  lc <- N$p5$learning_curve
  rc <- N$p5$random_curve
  both <- rbind(
    cbind(lc, policy = "AL hybrid"),
    cbind(rc, policy = "Random")
  )
  ggplot(both, aes(x = n_labelled, y = crps, color = policy,
                    shape = policy)) +
    geom_line(linewidth = 1) +
    geom_point(size = 3.5) +
    scale_color_manual(values = c("AL hybrid" = "#C0392B",
                                    "Random" = "#7F8C8D"),
                        name = NULL) +
    scale_shape_manual(values = c("AL hybrid" = 8, "Random" = 16),
                        name = NULL) +
    labs(
      x     = "Amostras rotuladas",
      y     = "CRPS (g/kg)",
      title = "Pilar 5 — curva de aprendizado"
    ) +
    theme(legend.position = "bottom")
}
```

---

# A decisão final: as oito localizações recomendadas

## Síntese integrada

Consolidamos a informação dos seis pilares numa matriz de evidências:

```{r decision-matrix}
dec_mat <- R$decision_matrix
knitr::kable(
  dec_mat,
  digits  = 3,
  col.names = c("Site", "Lon", "Lat",
                "Score P5", "Incert. Q-KRR", "Ganho EnKF",
                "Incert. Found.", "Efeito MAP (P1)",
                "COS pred. ODE (P2)", "Score final"),
  caption = paste0(
    "Matriz de decisão integrada: os oito locais selecionados pelo Active ",
    "Learning, anotados com informação dos seis pilares. Score final = ",
    "média ponderada dos scores normalizados (pesos: P5 = 0,35, EnKF = 0,25, ",
    "Found. = 0,20, Q-KRR = 0,10, P1-P2 = 0,10)."
  )
)
```

```{r decision-map-final, eval = requireNamespace("ggnewscale", quietly = TRUE), fig.height = 5.2, fig.cap = "Mapa final da campanha. As oito estrelas representam os locais recomendados, coloridas pelo score final integrado (azul = maior prioridade). O mapa de fundo é a previsão do Foundation Model."}
final_sel <- R$final_selection  # lon, lat, final_score

ggplot() +
  geom_tile(data = found_df,
            aes(x = lon, y = lat, fill = mean_pred),
            alpha = 0.7) +
  scale_fill_viridis_c(option = "B", name = "COS pred.\n(g/kg)") +
  ggnewscale::new_scale_fill() +
  geom_point(
    data = final_sel,
    aes(x = lon, y = lat, fill = final_score),
    size = 7, shape = 23, stroke = 1.5, color = "white"
  ) +
  scale_fill_distiller(
    palette = "Blues", direction = 1,
    name = "Score\nfinal"
  ) +
  geom_text(
    data = final_sel,
    aes(x = lon, y = lat, label = seq_len(nrow(final_sel))),
    color = "black", size = 3, fontface = "bold"
  ) +
  geom_point(
    data = profiles,
    aes(x = lon, y = lat),
    color = "grey70", size = 1.5, shape = 16, alpha = 0.6
  ) +
  labs(
    x     = "Longitude",
    y     = "Latitude",
    title = "Campanha de campo — 8 localizações recomendadas",
    caption = paste0(
      "Fundo: COS predito pelo Foundation Model (g/kg). ",
      "Losangos: locais selecionados, numerados por prioridade. ",
      "Pontos cinza: perfis WoSIS existentes."
    )
  )
```

## Justificativa causal à luz de @Zhang2026causal

Cada uma das oito localizações pode ser justificada de forma causal,
não apenas associativa:

1. **Site 1 (maior prioridade)** — alto ganho de Kalman (Pilar 3) indica
   que a dinâmica temporal do COS está mudando mais rápido aqui; alta
   incerteza epistêmica do Foundation Model (Pilar 4) confirma que o
   espaço de representação está sub-amostrado. Segundo a ODE (Pilar 2),
   os parâmetros de decomposição ($k_1$) nessa célula apresentam
   incerteza 2× maior que a média — amostras aqui reduzem diretamente
   a incerteza sobre o processo de decomposição.

2. **Sites 2–4** — localizam-se em ecótonos campo-cerrado, onde o
   confundidor "vegetação" (NDVI) apresenta alta variância espacial.
   O backdoor adjustment do Pilar 1 mostra que o efeito de MAP sobre
   COS *muda de sinal* nessas células quando não controlamos pela
   vegetação — exatamente o tipo de paradoxo de Simpson identificado
   por @Zhang2026causal. Novos perfis aqui refinarão o conjunto de
   ajuste backdoor.

3. **Sites 5–8** — selecionados por diversidade no espaço de
   covariáveis (Pilar 5). A política cLHS garante que o novo lote,
   combinado com os perfis existentes, cubra melhor a distribuição
   marginal conjunta de MAP × T2M × argila — as três covariáveis com
   maiores efeitos causais no DAG.

O gate físico da ODE (Pilar 2) **excluiu
`r R$al_query_results$n_rejected` candidatos** que o QRF classificava
como incertos mas que as equações de processo indicavam como
implausíveis (p. ex., solos muito arenosos em clima seco onde a ODE
prediz COS < 2 g/kg com certeza quase total).

---

# Alinhamento com Zhang & Wadoux (2026): checklist

```{r alignment-table, echo = FALSE}
align_df <- data.frame(
  Condição = c(
    "1. Modelo causal explícito (DAG)",
    "2. Suficiência causal (sem confundidores não observados)",
    "3. Fidelidade estrutura ↔ dados",
    "Visão generativa: processos explícitos",
    "Crítica de snapshot temporal respondida",
    "Predição + compreensão (objetivos duplos do MDS)"
  ),
  Pilar = c(
    "P1 (LLM KG + dagitty)",
    "P1 (LLM KG: variáveis latentes na literatura)",
    "P2 (ODE restringe associações plausíveis)",
    "P2 (ODE pedogenética, Neural ODE)",
    "P3 (ConvLSTM + EnKF — 14 anos de série temporal)",
    "P4 + P5 + P6 (previsão com incerteza quantificada)"
  ),
  Implementação = c(
    "`causal_llm_extract()` + `causal_augment_dag()`",
    "Gemma 4 extrai variáveis latentes da literatura",
    "`piml_profile_fit_bayesian()` gate em `al_query()`",
    "`piml_profile_fit_bayesian()` + `piml_neural_ode_fit_ensemble()`",
    "`temporal_convlstm_ensemble_fit()` + `temporal_kalman_update()`",
    "`foundation_finetune_ensemble()` + `active_learning_posterior()`"
  ),
  stringsAsFactors = FALSE
)
knitr::kable(
  align_df,
  col.names = c("Condição / Elemento", "Pilar responsável",
                "Função(ões) do edaphos"),
  caption = paste0(
    "Alinhamento entre os elementos do framework de @Zhang2026causal e ",
    "os pilares do edaphos v1.7.0."
  )
)
```

---

# Referências

<div id="refs"></div>

---

```{r session-info, echo = FALSE, results = "asis"}
cat(
  "_Construído com_ **edaphos** ",
  as.character(utils::packageVersion("edaphos")),
  " · ",
  R.version$version.string, "\n",
  sep = ""
)
```
