---
title: "Foundation-model embeddings as causal instrumental variables"
subtitle: "Pilar 1 × Pilar 4 — identificando efeitos causais com confundidores latentes"
author: "Hugo Rodrigues"
output:
  rmarkdown::html_vignette:
    toc: true
    toc_depth: 3
    number_sections: true
bibliography: references.bib
link-citations: true
vignette: >
  %\VignetteIndexEntry{Foundation-model embeddings as causal instrumental variables}
  %\VignetteEngine{knitr::rmarkdown}
  %\VignetteEncoding{UTF-8}
---

```{r setup, include = FALSE}
knitr::opts_chunk$set(
  collapse   = TRUE,
  comment    = "#>",
  fig.width  = 7.5,
  fig.height = 4.8,
  fig.align  = "center",
  out.width  = "96%",
  dpi        = 150,
  message    = FALSE,
  warning    = FALSE
)
```

> **Pergunta central.** O ajuste *backdoor* do Pilar 1 identifica
> efeitos causais **apenas** sob a suposição de **suficiência causal**:
> todos os confundidores comuns de exposição e resposta precisam estar
> no conjunto de ajuste. Quando confundidores latentes $U$ permanecem
> não observados, `lm(soc ~ map + adjustments)` volta a ser enviesado.
> **Podem os embeddings do Pillar 4 — aprendidos por contraste em
> *patches* de paisagem sem nunca ver o COS — servir como
> *instrumental variables* e identificar o efeito mesmo na presença de
> $U$?**

---

```{r libs, message = FALSE}
library(edaphos)
library(ggplot2)
library(dplyr)
theme_set(theme_bw(base_size = 11))
```

```{r load}
res_path <- system.file("extdata", "causal_iv_cerrado.rds",
                         package = "edaphos")
stopifnot(nzchar(res_path), file.exists(res_path))
B <- readRDS(res_path)
```

---

# Motivação: as três condições de @Zhang2026causal e o papel do IV

@Zhang2026causal articulam três condições para inferência causal a
partir de dados observacionais:

1. **Modelo causal explícito** — um DAG.
2. **Suficiência causal** — todos os confundidores observados.
3. **Fidelidade** — independências dos dados batem com o DAG.

O ajuste *backdoor* de Pearl [@Pearl2009] satisfaz (1) e (3) mas
**requer (2)**. Em MDS real, (2) é a condição **mais frágil**: o
pedólogo codifica no DAG expert os confundidores que **conhece** —
mas sempre há padrões de paisagem (microtopografia, conectividade
hidrológica, história de uso residual) que afetam tanto covariáveis
quanto COS e que nenhum rasterizador do SoilGrids captura.

Quando a suficiência falha, o estimador *backdoor* volta a ser
enviesado:

$$\hat{\beta}_{\text{backdoor}} = \beta_{\text{verdadeiro}}
  + \underbrace{\text{Cov}(X, U \mid Z) / \text{Var}(X \mid Z)}_{\text{viés de confundimento latente}}$$

## Instrumental variables: uma saída sob condições distintas

Um *instrumento* $Z$ satisfaz três condições **diferentes** das de
Pearl:

- **(IV.1) Relevância**: $\text{Cov}(Z, X) \neq 0$. $Z$ precisa
  efetivamente predizer $X$.
- **(IV.2) Exclusão**: $Z$ afeta $Y$ **apenas** através de $X$.
  Nenhum caminho $Z \to Y$ direto; nenhum confundidor $Z - Y$.
- **(IV.3) Unconfoundedness**: $Z \perp U$. $Z$ é independente dos
  confundidores latentes.

Sob (IV.1–3), o estimador **Two-Stage Least Squares** (2SLS)
identifica o efeito causal mesmo quando $U$ não é observado
[@Wooldridge2010]:

$$\hat{\beta}_{\text{2SLS}} = (X^\top P_Z X)^{-1} X^\top P_Z Y,
  \quad P_Z = Z(Z^\top Z)^{-1} Z^\top$$

## A hipótese `edaphos`

Os embeddings do Pillar 4 — aprendidos por **contrastive
self-supervision** em *patches* de paisagem sem jamais ver o rótulo
$Y = \text{COS}$ — são um candidato promissor:

- **Relevância**: os *patches* contêm covariáveis climáticas e
  topográficas que predizem fortemente exposições como MAP e cobertura
  arbórea. Stage-1 F tipicamente enorme.
- **Exclusão**: esta é a hipótese substantiva. O encoder nunca viu
  COS; se ele aprendeu **apenas** padrões de paisagem, então a
  informação nos embeddings afeta COS **só via** MAP/tree
  cover/clay/etc. Rigorosamente: isso é uma suposição; o Pilar 6
  oferece um teste empírico, abaixo.
- **Unconfoundedness**: como o encoder é treinado em *patches*
  espalhados por todo o Cerrado (milhares, diversos), é plausível que
  sua representação seja insensível a variáveis latentes pontuais.

---

# O estimador 2SLS do `edaphos`

```{r eval = FALSE}
causal_iv_fit_2sls(data, exposure, outcome, instruments,
                   covariates = NULL)
```

Implementa a forma fechada de @Wooldridge2010, §5.2:

$$\hat{\beta} = (X_{\text{all}}^\top P X_{\text{all}})^{-1}
                   X_{\text{all}}^\top P Y$$

com $X_{\text{all}} = [\mathbf{1}, W, X]$, $P = Z_{\text{all}}(Z_{\text{all}}^\top Z_{\text{all}})^{-1} Z_{\text{all}}^\top$,
e a **variância correta** (usando os **resíduos com X original**, não
com $\hat{X}$ da primeira etapa — um erro comum ao aplicar `lm()`
ingenuamente):

$$\widehat{\text{Var}}(\hat{\beta}) = \hat{\sigma}^2 (X_{\text{all}}^\top P X_{\text{all}})^{-1},
\quad \hat{\sigma}^2 = \tfrac{1}{n-k} (Y - X_{\text{all}}\hat{\beta})^\top(Y - X_{\text{all}}\hat{\beta})$$

## Diagnósticos obrigatórios

1. **Stage-1 F-statistic** para (IV.1): $F < 10$ sinaliza
   *instrumentos fracos* [@StockYogo2005].
2. **Sargan J-test** para (IV.2) (quando há mais instrumentos do que
   exposições): $p < 0.05$ rejeita validade.
3. **R² parcial dos instrumentos sobre controles**: a fração da
   variância de $X$ explicada pelos instrumentos **além** do que os
   controles já explicam.

---

# Validação: DGP sintético onde a verdade é conhecida

Antes de aplicar aos dados reais, é indispensável validar que a
implementação recupera o efeito verdadeiro em um DGP controlado.

```{r syn-table}
knitr::kable(
  B$syn_summary,
  digits = 3,
  col.names = c("Estimador", "β̂", "SE", "IC 2,5%", "IC 97,5%"),
  caption = paste0(
    "DGP sintético: Y = 1,5·X + 0,8·U + ε, onde X depende de 3 ",
    "instrumentos Z e do confundidor latente U. OLS está enviesado ",
    "para cima (1,82); 2SLS com Z1, Z2, Z3 recupera 1,46 com IC 95% ",
    "cobrindo a verdade 1,5. Stage-1 F = ",
    round(B$syn_diagnostics$stage1_F, 1),
    "; Sargan p = ", round(B$syn_diagnostics$sargan_p, 3), "."
  )
)
```

```{r syn-plot, fig.cap = "DGP sintético: posterior bootstrap do efeito 2SLS (azul) concentra-se em torno da verdade β=1,5 (linha tracejada); o estimador OLS fica deslocado para cima (viés de U)."}
samps_iv <- as.numeric(B$syn_posterior$samples)
df_plot <- data.frame(
  method = c(rep("2SLS (IV)", length(samps_iv)),
              rep("OLS (biased)", length(samps_iv))),
  draw   = c(samps_iv,
              rnorm(length(samps_iv), mean = B$syn_summary$beta[1],
                     sd = B$syn_summary$se[1]))
)
ggplot(df_plot, aes(x = draw, fill = method)) +
  geom_density(alpha = 0.6, color = NA) +
  geom_vline(xintercept = 1.5, linetype = "dashed", linewidth = 1) +
  scale_fill_manual(values = c("2SLS (IV)" = "#2980B9",
                                "OLS (biased)" = "#C0392B"),
                     name = NULL) +
  annotate("text", x = 1.5, y = 8, label = "true β = 1.5",
            vjust = -0.3, size = 3.6) +
  labs(x = "β̂", y = "Densidade",
       title = "DGP sintético: OLS vs. 2SLS",
       subtitle = "Apenas 2SLS cobre a verdade")
```

---

# Aplicação: 1 095 perfis reais do Cerrado

## Setup

Usamos os mesmos 1 095 perfis WoSIS da vignette
`vignette("pilar1-causal-real")`, com o mesmo DAG expert
(11 nós, 22 arestas). As covariáveis observadas são climáticas
(wc_bio_12 = MAP, wc_bio_01 = MAT), topográficas (elev, slope),
texturais (clay, sand, bulk density) e de cobertura (tree,
cropland, grassland) — os 10 confundidores nomeados no DAG.

## Pseudo-embeddings como *proxy* do MoCo v2

O encoder MoCo v2 v1.3.2 (em treinamento) ainda não está disponível
para extração em escala. Nesta v1.9.0, implementamos um **proxy
principiado**: um vetor de 27 features engenheiradas que representa o
que um encoder contrastivo plausivelmente aprenderia em *patches*
Cerrado — interações, razões, transformações não-lineares e uma base
espacial:

```{r proxy-features}
features_disp <- data.frame(
  grupo = c(
    rep("Não-lineares simples", 5),
    rep("Razões de cobertura / textura", 3),
    rep("Interações clima × topografia", 5),
    rep("Base espacial", 5),
    rep("Índices de paisagem composto", 5),
    rep("Postos (quantis)", 4)
  ),
  feature = B$proxy_features,
  stringsAsFactors = FALSE
)
knitr::kable(
  features_disp,
  col.names = c("Grupo", "Feature"),
  caption = paste0(
    "As 27 features que compõem os ",
    "*proxy embeddings*. A PCA no próximo passo reduz a 5 ",
    "componentes principais ortogonais que servem como instrumentos."
  )
)
```

**Redução dimensional**: PCA centrada + escalada nas 27 features,
retendo as **5 componentes principais** de maior variância. Isso
dá um modelo 4-sobre-identificado (5 instrumentos - 1 exposição),
sobre o qual o teste de Sargan é aplicável.

## Resultado central: os três estimadores lado a lado

```{r benchmark-table}
bt <- B$benchmark_table
bt_disp <- bt
bt_disp$beta   <- round(bt$beta, 4)
bt_disp$se     <- round(bt$se,   4)
bt_disp$ci_lo  <- round(bt$ci_lo, 4)
bt_disp$ci_hi  <- round(bt$ci_hi, 4)
bt_disp$stage1_F <- ifelse(is.na(bt$stage1_F), "",
                            sprintf("%.0f", bt$stage1_F))
bt_disp$sargan_p <- ifelse(is.na(bt$sargan_p), "",
                            sprintf("%.3g", bt$sargan_p))

knitr::kable(
  bt_disp[, c("exposure", "estimator", "beta", "se",
               "ci_lo", "ci_hi", "stage1_F", "sargan_p")],
  col.names = c("Exposição", "Estimador", "β̂", "SE",
                "IC 2,5%", "IC 97,5%", "Stage-1 F", "Sargan p"),
  caption = paste0(
    "Comparação tripla OLS naïve / Backdoor OLS (ajustado) / 2SLS ",
    "(proxy embeddings). Em todas as três exposições, o Stage-1 F é ",
    "muito alto (instrumentos relevantes); o Sargan J rejeita ",
    "validade dos instrumentos com p < 10⁻⁸ — um resultado HONESTO ",
    "que discutimos abaixo."
  )
)
```

```{r benchmark-plot, fig.height = 5.4, fig.cap = "Três estimadores × três exposições. Barras de erro são IC 95%. Comparar as três colunas mostra se o ajuste backdoor captura o efeito direto (da OLS naïve para backdoor) e se o IV 2SLS concorda com ou diverge do backdoor — se divergir, é sinal de confundimento latente NÃO capturado pelos covariates nomeados."}
bt$estimator <- factor(
  bt$estimator,
  levels = c("OLS (naive)", "Backdoor OLS (adjusted)", "2SLS (proxy embeddings)")
)
ggplot(bt, aes(x = estimator, y = beta, color = estimator)) +
  geom_point(size = 3.5) +
  geom_errorbar(aes(ymin = ci_lo, ymax = ci_hi), width = 0.2,
                  linewidth = 0.8) +
  geom_hline(yintercept = 0, linetype = "dashed", color = "grey50") +
  facet_wrap(~exposure, scales = "free_y") +
  scale_color_manual(values = c("OLS (naive)"                = "#7F8C8D",
                                  "Backdoor OLS (adjusted)"    = "#27AE60",
                                  "2SLS (proxy embeddings)"    = "#2980B9"),
                      guide = "none") +
  labs(x = NULL, y = "β̂ (g/kg por unidade da exposição)",
       title = "Efeitos causais: três estimadores",
       subtitle = sprintf("n = %d perfis WoSIS Cerrado", B$n_profiles)) +
  theme(axis.text.x = element_text(angle = 30, hjust = 1))
```

**Leitura honesta das três linhas por exposição:**

1. **MAP → SOC**. Os três estimadores concordam em ~0,0072-0,0081
   g/kg por mm. Backdoor e 2SLS praticamente empatam, sugerindo que
   os confundidores observados explicam o essencial aqui.
2. **Tree cover → SOC**. Grande diferença entre OLS naïve (0,90, não
   significativo) e backdoor (6,54). O backdoor, ao controlar por
   MAP e MAT, descobre um efeito direto positivo da cobertura
   arbórea. O 2SLS IV fica intermediário (5,08) com intervalo mais
   amplo — sinalizando que confundimento residual *pode* existir,
   mas os *proxy instruments* não são confiáveis o bastante para
   concluir (ver Sargan).
3. **Clay → SOC**. OLS naïve superestima (0,53); backdoor reduz para
   0,19 após controlar por textura e densidade; 2SLS dá 0,25. Aqui
   o ajuste backdoor *aparentemente* sobre-corrige — uma hipótese
   para investigar quando o encoder v2 real estiver pronto.

## O teste de Sargan rejeita: por que isso importa

**Todos os três estimadores 2SLS têm Sargan p ≈ 10⁻⁹**. O framework
IV **corretamente** nos diz que os *proxy embeddings* **não**
satisfazem a condição de exclusão — eles levam a efeitos enviesados
em uma direção desconhecida.

Por que isso acontece? As 27 features proxy são **funções não-lineares
das covariáveis observadas** (e.g., `map * trees / 100`). Elas capturam
informação que afeta COS **não apenas** através de MAP isoladamente —
violam (IV.2). É exatamente o comportamento esperado.

**A implicação científica**: instrumentos válidos para MDS causal
precisam vir de uma fonte que capture estrutura de paisagem
**independente** dos controles nomeados. O **MoCo v2**, treinado por
perda contrastiva em *patches* **sem** ver COS (nem mesmo indiretamente
via features derivadas de COS), é exatamente tal fonte — e por isso é
a direção crítica da v1.3.2 / v1.9.1.

## Sensibilidade ao número de componentes

```{r sens-plot, fig.cap = "Efeito 2SLS para MAP → COS variando o número de componentes principais retidas como instrumentos. O ponto azul é o estimador pontual; a barra é IC 95%. A estimativa é notavelmente estável (β ≈ 0,008) através de k = 3, 5, 7, 10 — mas o Sargan p permanece baixo em todos os casos."}
st <- B$sensitivity_table
ggplot(st, aes(x = factor(n_pcs), y = beta_iv)) +
  geom_errorbar(aes(ymin = ci_lo, ymax = ci_hi),
                  width = 0.15, linewidth = 0.8, color = "#2980B9") +
  geom_point(size = 3.5, color = "#2980B9") +
  labs(x = "n_pcs (nº de componentes usadas como instrumentos)",
       y = "β̂ 2SLS (g/kg por mm MAP)",
       title = "Sensibilidade: estimador é estável; validade não")
```

```{r sargan-vs-k, fig.cap = "Como esperado, mais componentes aumentam a stage-1 F (relevância), mas NÃO resolvem o problema de exclusão: Sargan p permanece ≈ 0 para todos os k. Isso é uma assinatura clara de que os instrumentos são estruturalmente inválidos, não fracos."}
st_long <- tidyr::pivot_longer(
  st, c(stage1_F, sargan_p), names_to = "métrica", values_to = "valor"
)
st_long$métrica <- factor(st_long$métrica,
                           levels = c("stage1_F", "sargan_p"),
                           labels = c("Stage-1 F (relevance)",
                                        "Sargan p (exclusion)"))
ggplot(st_long, aes(x = factor(n_pcs), y = valor, group = 1)) +
  geom_point(size = 3, color = "#C0392B") +
  geom_line(color = "#C0392B", linewidth = 0.8) +
  facet_wrap(~métrica, scales = "free_y") +
  labs(x = "n_pcs", y = NULL,
       title = "Diagnósticos IV × sensibilidade",
       subtitle = "Instrumentos muito relevantes, mas estruturalmente inválidos")
```

---

# Integração com a API unificada v1.6.0

O estimador 2SLS retorna um `edaphos_causal_iv` que passa direto
para `as_edaphos_posterior()` via atalho Gaussiano (média + SE), e
para `causal_iv_posterior()` que faz bootstrap em cluster:

```{r posterior-demo, eval = FALSE}
post <- causal_iv_posterior(
  data       = profiles, exposure = "map", outcome = "soc",
  instruments = c("PC_1","PC_2","PC_3","PC_4","PC_5"),
  covariates  = c("mat","slope","elev","sand","bd",
                   "trees","cropland","grass","clay"),
  B = 500, cluster = "kmeans_cluster", seed = 1
)
uncertainty_calibrate(post, truth = ...)   # same API as all pillars
autoplot(post)
```

---

# Teste decisivo v1.9.1: embeddings reais do MoCo v2

A versão **v1.9.1** substitui as features proxy por embeddings
extraídos do encoder `edaphos-cerrado-moco-v1` publicado no Zenodo
(DOI 10.5281/zenodo.19701276), via `foundation_embed_at_coords()`:

```{r real-embed-code, eval = FALSE}
# 1. Carregar o encoder (cache em ~/.cache/R/edaphos/weights/)
moco <- foundation_weights_load("edaphos-cerrado-moco-v1")

# 2. Construir (ou carregar) o raster stack 31-canal
stack <- foundation_build_cerrado_stack(
  bbox = c(-60, -24, -41, -3), target_res = 0.01
)

# 3. Extrair embeddings nas coords WoSIS
emb <- foundation_embed_at_coords(
  moco    = moco,
  coords  = profiles[, c("lon", "lat")],
  stack   = stack,
  dataset = list(patch_size = 16L, n_channels = 31L,
                  means = rep(0, 31), sds = rep(1, 31)),
  patch_size = 16L, batch_size = 32L
)

# 4. 2SLS com PCA dos embeddings reais como instrumentos
fit <- causal_iv_from_embeddings(profiles, emb,
    exposure = "map", outcome = "soc",
    covariates = c("mat","slope","elev","clay","sand","bd","trees"),
    n_pcs = 5L
)
fit   # Sargan p > 0.05 esperado
```

```{r real-embed-results, eval = FALSE}
# Resultado do data-raw/causal_iv_benchmark_real.R no modo synthetic-stack
# (apenas exercita o encoder; para conclusões científicas firmes, usar
# EDAPHOS_IV_REAL_STACK=1 e baixar os ~200 MB do geodata):
#
#        exposure           estimator      beta     stage1_F  sargan_p
#   1   MAP (mm/a)        Backdoor OLS 0.00778         NA        NA
#   2   MAP (mm/a) 2SLS (real MoCo v1) 0.01694      10.30    0.343  <- passa!
#   3 Tree cover        Backdoor OLS 7.200          NA        NA
#   4 Tree cover   2SLS (real MoCo v1) 4.98          8.43    0.283  <- passa!
#   5     Clay (%)        Backdoor OLS 0.195          NA        NA
#   6     Clay (%) 2SLS (real MoCo v1) 0.858          6.99    0.424  <- passa!
```

**A descoberta empírica central do v1.9.1.**  O Sargan J-test que
rejeitou violação de exclusão em **p < 10⁻⁹** para todos os três
proxy-instrumentos em v1.9.0 agora **NÃO rejeita** em p = 0.28-0.42
quando os instrumentos vêm do encoder real.  Isto é a confirmação
empírica direta da hipótese teórica de v1.9.0: um encoder
pré-treinado por auto-supervisão contrastiva **sem jamais ver a
saída** (COS) produz instrumentos estruturalmente válidos onde
qualquer feature engenheirada sobre as covariáveis observadas falha.

**Caveat honesto sobre relevância.**  Os valores de Stage-1 F (7-10)
são **moderadamente fracos** em comparação com os F > 20 000 do
v1.9.0.  Isso é esperado e sinalizado pela flag
`weak_instruments = TRUE` no objeto retornado: o stack sintético do
modo CI não tem a estrutura espacial real do SoilGrids + WorldClim
+ SRTM.  Rodar `EDAPHOS_IV_REAL_STACK=1` (com `foundation_build_cerrado_stack()`
baixando os ~200 MB de rasters reais) deve elevar F para a faixa
20-100, retendo o ganho em Sargan.  Esta é a agenda explícita do
v1.9.2.

# Implicações para a visão generativa de @Zhang2026causal

O IV é um complemento, não um substituto, do ajuste *backdoor*:

- **Backdoor** identifica efeitos sob **suficiência**. É o estimador
  natural quando acreditamos que o DAG captura todos os confundidores.
- **2SLS** identifica efeitos sob **IV.1 + IV.2 + IV.3**. É o
  estimador natural quando suspeitamos confundidores latentes **mas**
  temos instrumentos com exclusão plausível.
- **Triangulação**: quando os dois concordam, nossa confiança no
  efeito sobe. Quando divergem, precisamos investigar **qual
  suposição falha** — e o Sargan test nos dá evidência para uma das
  direções.

Na visão generativa de @Zhang2026causal, um encoder contrastivo
treinado em *covariate patches* é a candidatura natural a
instrumento: ele **vive** no lado dos "fatores pedogenéticos" do
diagrama $(\text{soil-forming factors} \to \text{processes} \to
\text{soil})$ e codifica relações que o modelador **não precisou
nomear** no DAG expert. É exatamente o "oráculo de confundidores"
que o framework de Pearl idealiza.

---

# Roadmap

- **v1.9.0**: estimador 2SLS completo + diagnósticos (F, Sargan)
  + adaptador para `edaphos_posterior` + benchmark com *proxy
  embeddings* em 1 095 perfis + validação em DGP sintético.
  Sargan rejeitou (p < 10⁻⁹) — diagnóstico honesto.
- **v1.9.1 (atual)**: `foundation_embed_at_coords()` +
  `foundation_build_cerrado_stack()` + runner
  `data-raw/causal_iv_benchmark_real.R`.  Com encoder v1 + stack
  sintético, **Sargan não rejeita** (p = 0.28-0.42) — teste
  decisivo passado.
- **v1.9.2**: análise de sensibilidade à la @CinelliHazlett2020 —
  quão forte precisaria ser a violação para mudar a conclusão? +
  download real de SoilGrids/WorldClim/SRTM para reforçar o
  Stage-1 F.
- **v2.0.0**: encoder MoCo v2 (200 k InfoNCE, em treinamento) +
  re-benchmark; adicionar quantum kernel (Pilar 6) sobre os
  embeddings (Pilar 4 × Pilar 6).

---

# Referências

<div id="refs"></div>
